臺灣高等法院刑事判決　　　　　　　　96年度上訴字第2732號
上　訴　人　臺灣板橋地方法院檢察署檢察官
被　　　告　甲○○
上列上訴人因被告違反毒品危害防制條例案件，不服台灣板橋地
方法院96年度訴緝字第85、86號，中華民國96年4月20日第一審
判決（起訴案號：台灣板橋地方法院檢察署95年度毒偵字第3872
號、第3925號、第6601號），提起上訴，本院判決如下：
    主  文
原判決撤銷。
甲○○連續施用第一級毒品，累犯，處有期徒刑玖月，減為有期
徒刑肆月又拾伍日，如易科罰金，以銀元參佰元即新台幣玖佰元
折算壹日。扣案海洛因分裝袋壹包、注射針筒壹支均沒收，海洛
因分裝袋內殘留之海洛因（無法秤重）沒收銷毀之；又施用第一
級毒品，累犯，處有期徒刑柒月，減為有期徒刑參月又拾伍日，
如易科罰金，以新台幣壹仟元折算壹日。應執行有期徒刑柒月，
如易科罰金，以銀元參佰元即新台幣玖佰元折算壹日。扣案海洛
因分裝袋壹包、注射針筒壹支均沒收，海洛因分裝袋內殘留之海
洛因（無法秤重）沒收銷毀之。
    事  實
一、甲○○曾於民國（下同）88年間因施用毒品案件，經原審法
    院以88年度毒聲字第7189號裁定送觀察勒戒後，認有繼續施
    用毒品之傾向，由原審法院以88年度毒聲字第7712號裁定令
    入戒治處所施以強制戒治，至89年12月12日強制戒治期滿出
    所，經臺灣板橋地方法院檢察署檢察官以90年度戒毒偵字第
    7號處分不起訴確定。復於93年間因施用毒品案件，經原審
    法院以93年度訴字第1183號判決判處有期徒刑10月確定，於
    94年10月19日縮短刑期執行完畢。
二、詎甲○○仍未戒絕，分別（一）基於施用第一級毒品之概括
    犯意，自95年3月間某日起，至95年5月23日某時止，先後多
    次在臺北縣土城市○○路○段267巷6號2樓、臺北市○○路18
    8號及臺北市○○路加油站廁所等處，以針筒注射針劑之方
    式，施用海洛因。（二）95年7月14日上午為警採尿回溯前
    26小時內某時，另基於施用第一級毒品之犯意，在不詳地點
    ，以不詳方式，施用海洛因1次。
三、嗣先後於（一）95年4月26日11時30分許，在臺北市○○路1
    88號附近為警查獲。（二）95年5月23日6時50分許，在臺北
    縣板橋市○○路○段262號加油站內廁所為警查獲，並當場扣
    得海洛因分裝袋1包（內有海洛因殘渣，無法秤重）、注射
    針筒1支。（三）95年7月14日10時40分許，在臺北市○○○
    路○段196號附近為警查獲。
四、案經臺北市政府警察局萬華分局報請臺灣板橋地方法院檢察
    署檢察官偵查起訴，及報請臺灣臺北地方法院檢察署檢察官
    呈請臺灣高等法院檢察署令轉臺灣板橋地方法院檢察署檢察
    官直偵查起訴。
    理  由
一、被告經合法傳喚，無正當理由未到庭。惟查：上開事實，業
    據被告於原審審理時坦承不諱，且被告於獲案時經警採集其
    尿液送請台灣檢驗科技股份有限公司以EIA酵素免疫分析法
    初步檢驗，再以GC/MS氣相層析質譜儀法確認檢驗結果，確
    呈鴉片類（可待因及嗎啡）陽性反應，有該公司濫用藥物尿
    液檢驗報告3紙在卷可稽（見95年度毒偵字第3925號第4頁、
    95年度毒偵字第3872號第56頁、95年度毒偵字第2331號第8
    頁）。此外，復有海洛因殘渣袋1包、注射針筒1支扣案可資
    為憑，足認被告自白與事實相符。
二、被告於原審雖供稱：伊自95年5月被查獲後，至96年3月16日
    止，仍每天繼續施用毒品等語，惟本院遍查全卷，被告除於
    95 年7月14日上午為警採尿回溯前26小時內某時，經驗尿呈
    鴉片類（可待因及嗎啡）陽性反應，足認被告有該次施用第
    一級毒品海洛因之相關證據外，其餘部分，尚乏補強證據證
    明與事實相符，自難徒憑前開自白遽為不利於被告之認定。
三、按毒品危害防制條例於民國92年7月9日修正公布，自93年月
    9日施行，其中第20條、第23條將施用毒品之刑事處遇程序
    ，區分為「初犯」及「5年內再犯」、「5年後再犯」。依其
    立法理由之說明：「初犯」，經觀察、勒戒或強制戒治後，
    應為不起訴處分或不付審理之裁定；經觀察、勒戒或強制戒
    治執行完畢釋放後，「5年內再犯」者，因其再犯率甚高，
    原實施之觀察、勒戒及強制戒治既已無法收其實效，爰依法
    追訴或裁定交付審理。至於經觀察、勒戒或強制戒治執行完
    畢釋放後，「5年後再犯」者，前所實施之觀察、勒戒或強
    制戒治已足以遮斷其施用毒品之毒癮，為期自新及協助其斷
    除毒癮，仍適用「初犯」規定，先經觀察、勒戒或強制戒治
    之程序。從而依修正後之規定，僅限於「初犯」及「5年後
    再犯」二種情形，始應先經觀察、勒戒或強制戒治程序。倘
    被告於5年內已再犯，經依法追訴處罰，縱其第3次（或第3
    次以上）再度施用毒品之時間，在初犯經觀察、勒戒或強制
    戒治執行完畢釋放5年以後，已不合於「5年後再犯」之規定
    ，且因已於「5年內再犯」，顯見其再犯率甚高，原實施觀
    察、勒戒或強制戒治，已無法收其實效，即應依該條例第10
    條處罰（最高法院95年度第7次刑事庭會議決議參照）。經
　　查：被告曾於88年間因施用毒品案件，經原審法院以88年度
  　毒聲字第7189號裁定送觀察勒戒後，認有繼續施用毒品之傾
    向，由原審法院以88年度毒聲字第7712號裁定令入戒治處所
    施以強制戒治，至89年12月12日強制戒治期滿出所，經臺灣
    板橋地方法院檢察署檢察官以90年度戒毒偵字第7號處分不
    起訴確定；復於93年間因施用毒品案件，經原審法院以93年
    度訴字第1183號判決判處有期徒刑10月確定，於94年10月19
    日縮短刑期執行完畢，有本法院被告全國前案紀錄表在卷為
    憑，是以被告於88年間因施用毒品，89年12月12日強制戒治
    期滿（初犯）；復於93年間因施用毒品（二犯）經判刑確定
    ，乃再次於95年3月間起至95年7月間止，先後施用毒品，距
    前開相鄰之二犯時間，均尚未滿5年，揆諸上開說明，本件
    犯行係屬「5年內再犯」，自無庸經觀察、勒戒及強制戒治
    程序，應逕依毒品危害防制條例第23條第2項之規定論罪科
    刑。本件事證明確，被告犯行堪以認定。
四、關於事實二、（一）部分，被告行為後，刑法部分條文業於
    94年1月7日修正，94年2月2日公布，95年7月1日施行，現行
    刑法第2條第1項規定：「行為後法律有變更者，適用行為時
    之法律。但行為後之法律有利於行為人者，適用最有利於行
    為人之法律。」，上開規定乃與刑法第1條罪刑法定主義契
    合，而貫徹法律禁止溯及既往原則，係規範行為後法律變更
    所生新舊法律比較適用之準據法，是刑法第2條本身雖經修
    正，但刑法第2條既屬適用法律之準據法，本身尚無比較新
    舊法之問題，應一律適用裁判時之現行刑法第2條規定以決
    定適用之刑罰法律。經查：
(一)94 年2月2日修正公布，95年7月1日施行之刑法第47條已有
    變更（非單純文字之更改），自應依新刑法第2條第1項比較
    適用，倘其比較結果並無有利或不利之情形，即應依新刑法
    第2條第1項前段規定，適用行為時之法律（最高法院96年度
    台上字第1037號判決參照）。查被告之犯行係故意犯，無論
    依修正前或修正後之規定，均應構成累犯，修正後之規定並
    無更有利於被告，應依刑法第2條第1項前段規定，適用行為
    時之法律。
(二)按刑法於94年2月2日修正，95年7月1日施行，修正後刑法第
    56條連續犯規定已刪除，原可依裁判上一罪論處之連續犯等
    數個犯罪行為，應予數罪併罰，此刪除雖非犯罪構成要件之
    變更，但顯已影響行為人刑罰之法律效果，自屬法律變更，
    依新法第2條第1項規定，比較新舊法結果，仍應適用較有利
    於被告之行為時法律即舊法論以連續犯（最高法院95年第8
    次刑事庭會議決議參照）。
(三)被告犯罪時刑法第41條第1項前段規定：「犯最重本刑為5年
    以下有期徒刑以下之刑之罪，而受6個月以下有期徒刑或拘
    役之宣告，因身體、教育、職業、家庭之關係或其他正當事
    由，執行顯有困難者，得以1元以上3元以下折算一日，易科
    罰金。」，而被告行為時易科罰金之折算標準，依修正前罰
    金罰鍰提高標準條例第2條前段（現已刪除）規定，係就原
    定數額提高為以1百倍折算1日，則本件被告行為時之易科罰
    金折算標準，係以銀元3百元折算1日，經折算為新臺幣後，
    應以新臺幣9百元折算為1日。惟95年7月1日施行之刑法第41
    條第1項前段規定：「犯最重本刑為5年以下有期徒刑以下之
    刑之罪，而受6個月以下有期徒刑或拘役之宣告者，得以新
    臺幣1千元、2千元或3千元折算一日，易科罰金。」，比較
    修正前後之易科罰金折算標準，以95年7月1日修正公布施行
    前之規定，較有利於被告，應依刑法第2條第1項前段，適用
    修正前刑法第41條第1項前段規定，定其折算標準。
(四)按修正前刑法第51條第5款係規定：「數罪併罰，分別宣告
    其罪之刑，依下列各款定其應執行者：五、宣告多數有期徒
    刑者，於各刑中之最長期以上，各刑合併之刑期以下，定其
    刑期。但不得逾20年。」，修正後則規定：「數罪併罰，分
    別宣告其罪之刑，依下列各款定其應執行者：五、宣告多數
    有期徒刑者，於各刑中之最長期以上，各刑合併之刑期以下
    ，定其刑期。但不得逾30年。」，兩相比較，修正後之規定
    並非有利於被告，自應依修正前之法律規定。
(五)按從刑附屬於主刑，除法律有特別規定者外，依主刑所適用
    之法律（最高法院95年度第8次刑庭會議決議參照）。是以
    本件沒收之規定，應適用主刑所適用之法律。
五、核被告所為，均係犯毒品危害防制條例第10條第1項之施用
    第一級毒品罪。被告施用第1級毒品前後非法持有第1級毒品
    之低度行為，為施用之高度行為所吸收，不另論罪。如事實
    二、（一）所示先後多次施用第1級毒品犯行，時間緊接，
    手段相若，犯罪構成要件相同，顯係基於概括之犯意反覆為
    之，應依修正前刑法第56條連續犯之規定論以一罪，並加重
    其刑。查被告曾於93年間因施用毒品案件，經原審法院以93
    年度訴字第1183號判決判處有期徒刑10 月確定，於94年10
    月19日縮短刑期執行完畢，有本院被告前案紀錄表在卷可稽
    ，於5年內故意再犯前開各罪，關於刑法修正前所犯，應依
    修正前刑法第47條之規定遞予加重其刑，關於刑法修正後所
    犯，應依修正後刑法第47條第1項之規定加重其刑。被告上
    開二罪，行為各別，行為互殊，應予分論併罰。
六、原審因予論罪科刑，固非無見。惟查：（一）本件被告所犯
    施用第一級毒品罪時間係在96年4月24日以前，且非中華民
    國96年罪犯減刑條例第3條第1項所定不予減刑之罪，已合於
    中華民國96年罪犯減刑條例第2條第1項第3款之規定，應予
    減刑，原審未及審酌前開減刑條例之適用，自有未洽。（二
    ）按「依刑法第56條修正理由之說明，謂『對繼續犯同一罪
    名之罪者，均適用連續犯之規定論處，不無鼓勵犯罪之嫌，
    亦使國家刑罰權之行使發生不合理之現象。』『基於連續犯
    原為數罪之本質及刑罰公平原則之考量，爰刪除有關連續犯
    之規定』等語，即係將本應各自獨立評價之數罪，回歸本來
    就應賦予複數法律效果之原貌。因此，就刑法修正施行後多
    次施用毒品之犯行，採一罪一罰，始符合立法意旨。本則法
    律問題，某甲於刑法修正施行前連續施用毒品部分，應依刑
    法第2條第1項之規定，適用修正前連續犯之規定論以一罪；
    刑法修正施行後之多次施用犯行，除符合接續犯之要件外，
    則應一罪一罰，再就刑法修正施行後之數罪，與修正前依連
    續犯規定所論之一罪，數罪併罰，合併定其應執行之刑。」
    ，最高法院96年度第九次刑事庭會議決議參照，是依該決議
    意旨，被告於刑法修正施行後之施用毒品犯行，除符合接續
    犯之要件外，則應一罪一罰，再與修正前依連續犯規定所論
    之一罪，數罪併罰，合併定其應執行之刑，原審認被告本次
    施用第一級毒品海洛因犯行，為集合犯，應論以施用第一級
    毒品一罪，而其中關於事實二、（二）部分，雖另經起訴（
    95 年度毒偵字第6601號），但因被告前開所為，要屬集合
    犯行，其刑罰權為單一，是以該部分既為原繫屬在先之起訴
    事實效力所及（95年度毒偵字第3872、3925號），即應依審
    判不可分之原則，併為審理，乃檢察官就已起訴之同一案件
    ，再行起訴，自應就繫屬在後之起訴部分（95年度毒偵字第
    6601號，即被告於刑法修正施行後於95年7月14日上午為警
    採尿回溯前26小時內某時施用第一級毒品海洛因部分），另
    為不受理之諭知云云，亦有違誤。公訴人上訴意旨，執此指
    摘原判決不當，為有理由，應予撤銷改判。爰審酌被告有多
    次施用毒品前科，仍不知戒絕，再次施用毒品，情節非輕，
    惟念其犯後坦承犯行，態度尚佳等一切情狀，分別量處有期
    徒刑9月及有期徒刑7月，暨依上開規定，分別減為有期徒刑
    4月又15日及有期徒刑3月又15日，並均諭知易科罰金之折算
    標準，暨定其應執行刑，並諭知易科罰金之折算標準。（按
    95年7月1日修正施行之刑法第41條第2項規定，數罪併罰所
    犯各罪均諭知得易科罰金，定應執行之刑未逾6月者，亦得
    易科罰金；即定應執行刑超過6月者，不得易科罰金。與修
    正前同條項規定併合處罰之數罪，各罪均得易科罰金，定應
    執行之刑逾6月者，亦得易科罰金。新舊法規定不同，而被
    告所犯2罪，部分在新法修正施行前，部分在新法修正施行
    後，應依刑法施行法第3條之1第3項規定，適用94年1月4日
    修正之刑法第41條第2項規定諭知易科罰金，並參照最高法
    院84年度台非字第452號判決要旨，擇最有利於被告之折算
    標準，即修正前刑法第41條第1項前段之規定諭知易科罰金
    之折算標準。）
七、扣案之海洛因分裝袋1包（內有海洛因殘渣，無法磅秤）及
    注射針筒1支，被告自承為其所有，且係供犯罪所用之物，
    應依刑法第38條第1項第2款規定宣告沒收。扣案之海洛因分
    裝袋內含之海洛因殘渣（無法磅秤），係查獲之毒品，應依
    毒品危害防制條例第18條第1項前段規定宣告沒收銷毀之。
八、被告經合法傳喚，無正當理由未到庭，爰不待其陳述逕行判
    決。
據上論斷，應依刑事訴訟法第369條第1項前段、第364條、第299
條第1項前段、第371條，毒品危害防制條例第10條第1項、第18
條第1項前段，刑法第2條第1項、第11條前段、第41條第1項、第
47條第1項、第38條第1項第2款，修正前刑法第41條第1項、第2
項、第47條、第56條、第51條第5款，刑法施行法第3條之1第3項
，修正前罰金罰鍰提高標準條例第2條，中華民國96年罪犯減刑
條例第2條第1項第3款、第7條、第9條、第10條，判決如主文。
本案經檢察官柯麗鈴到庭執行職務。
中　　華　　民　　國　　96　　年　　9　　月　　12　　日
　　　　　　　　　刑事第十七庭  審判長法　官  趙功恆
　　　　　　　　　　　　　　　　　　  法　官  陳憲裕
　　　　　　　　　　　　　　　　　　  法　官  高明哲
以上正本證明與原本無異。
如不服本判決，應於收受送達後十日內向本院提出上訴書狀，其
未敘述上訴之理由者並得於提起上訴後十日內向本院補提理由書
（均須按他造當事人之人數附繕本）。
                                      書記官  梁淑時
中　　華　　民　　國　　96　　年　　9 　　月　　12　　日
附錄：本案論罪科刑法條全文
毒品危害防制條例第10條
施用第一級毒品者，處6月以上5年以下有期徒刑。
施用第二級毒品者，處3年以下有期徒刑。
